臺灣臺中地方法院刑事判決　　　　　100年度易緝字第5號
公　訴　人　臺灣臺中地方法院檢察署檢察官
被　　　告　傅國斌
選任辯護人　周復興律師
上列被告因詐欺案件，經檢察官提起公訴（九十八年度偵緝字第
一六一五號），本院依簡式審判程序判決如下：
    主    文
傅國斌犯如附表一、二所示之罪，各處如附表一、二所示之刑。
應執行有期徒刑壹年貳月，如易科罰金，以新臺幣壹仟元折算壹
日。
    犯罪事實
一、傅國斌與王承志前曾為吉盛人力公司之同事，明知王承志領
    有身心障礙手冊，對於外界事務之辨識能力較普通人顯然不
    足，難以為合理之分析與評估，認有機可乘，竟意圖為自己
    不法之所有，利用王承志心智上之缺陷，分別於附表一所示
    之時間、地點，對王承志為如附表一所示之行為，致王承志
    因而典當如附表一編號一所示之重型機車，並將典當所得新
    臺幣（下同）一萬八千元交付予傅國斌，又申辦如附表一編
    號二所示之門號及行動電話供傅國斌使用，傅國斌以此方式
    共計獲得免繳電信通話費用之不法利益三萬三千二百五十二
    元，王承志再於附表一編號三所示之時間，交付三萬四千元
    予傅國斌，另向如附表四所示之人士借款二萬元供傅國斌花
    用。
二、傅國斌另明知王承志未與母親徐玉霞同住，竟基於意圖為自
    己不法所有之詐欺取財犯意，於民國九十七年間至徐玉霞住
    處，並自稱其為王承志之吉盛人力公司同事，分別以如附表
    二所示之事由，先後四次向徐玉霞施以詐術，致使徐玉霞陷
    於錯誤，陸續交付如附表二所示總計七萬二千元予傅國斌。
    嗣經徐玉霞向王承志求證後，始知受騙，乃報警查悉上情。
三、案經王承志訴由臺中縣警察局（現改制為臺中市政府警察局
    ）太平分局報請臺灣臺中地方法院檢察署檢察官偵查起訴。
    理    由
一、證據能力部分：
    按被告以外之人於審判外之陳述雖不符刑事訴訟法第一百五
    十九條之一至之四等四條規定，而經當事人於審判程序同意
    作為證據，法院審酌該言詞陳述或書面陳述作成時之情況，
    認為適當者，亦得為證據；當事人、代理人或辯護人於法院
    調查證據時，知有刑事訴訟法第一百五十九條第一項不得為
    證據之情形，而未於言詞辯論終結前聲明異議者，視為有前
    項之同意，刑事訴訟法第一百五十九條之五定有明文。立法
    意旨在於傳聞證據未經當事人之反對詰問予以核實，原則上
    先予排除，惟若當事人於審判程序中表明同意該等傳聞證據
    可作為證據；或於言詞辯論終結前未聲明異議，基於尊重當
    事人對傳聞證據之處分權，及證據資料愈豐富，愈有助於真
    實發見之理念，且強化言詞辯論主義，使訴訟程序得以順暢
    進行，上開傳聞證據亦皆具有證據能力。本案下列引用之供
    述及非供述證據，於本案辯論終結前，經本院依法踐行調查
    證據程序，公訴人、被告傅國斌及選任辯護人皆不爭執各該
    證據之證據能力，且各該證據又查無不法取供之情形，本院
    審酌各該證據作成時之情況，認適合作為本案之證據，依刑
    事訴訟法第一百五十九條之五第二項規定，自有證據能力。
二、認定犯罪事實所憑之證據及理由：
(一)前揭犯罪事實，業據被告傅國斌於本院審理時坦承不諱，核
    與證人即被害人王承志、徐玉霞於警詢、偵訊、審理之指、
    證述及證人王曉櫻於警詢、審理中之證述情節大致相符，並
    有證人王承志之中華民國身心障礙手冊、威寶電信股份有限
    公司九十七年十月電信資費繳款存根聯、證人王承志開立之
    票號四七六二二八號本票、和信電訊門號00000000
    00號、威寶電信門號0000000000號、0000
    000000號之行動電話服務申請書、帳單費用明細表、
    中央健康保險局九十八年九月八日健保醫字第０九八００五
    六八五四號函附關係人林錦連之中央健康保險局保險對象門
    診就醫記錄明細表、車牌號碼五六九－ＣＲＧ號重型機車之
    三陽車主保養記錄表、強制汽車責任保險費收據、車號查詢
    重型機車車籍、證人徐玉霞之存摺內頁、證人徐玉霞於九十
    七年十一月十三日提領二萬元之交易明細、證人王承志於國
    軍臺中總醫院附設民眾診療服務處之診斷證明書、臺中市政
    府警察局太平分局一００年三月十四日中市警太分偵字第一
    ０００００六０五九號函所附職務報告、受理各類案件紀錄
    表、受理刑事案件報案三聯單等資料、遠傳電信股份有限公
    司門號0000000000號之遠傳資料查詢等在卷可稽
    ，足認被告之自白與事實相符，堪以採信。
(二)本案事證明確，被告如附表一、二所示之犯行均堪認定，應
    依法論科。
三、論罪科刑部分：
(一)核被告所為：
  1.就附表一編號一、三、四部分，均係犯刑法第三百四十一條
    第一項之乘機詐欺取財罪。
  2.就附表一編號二部分，按行動電話及其門號ＳＩＭ卡可供通
    訊之使用，且在一定條件下具有可轉讓性，而有一定之財產
    價值，顯具有財物之性質。是以，被告就附表一編號二部分
    ，乃犯刑法第三百四十一條第一項之乘機詐欺取財罪（取得
    行動電話及門號ＳＩＭ卡部分）、第三百四十一條第二項之
    乘機詐欺得利罪（取得通信費用利益三萬三千二百五十二元
    部分）。起訴書雖未引用刑法第三百四十一條第二項，然此
    部分事實與檢察官起訴部分，既具有想像競合犯之裁判上一
    罪關係，應為起訴效力所及，本院自應併予審究。又被告以
    一行為同時獲得行動電話及門號ＳＩＭ卡之財物，並享有通
    話費用之財產上不法利益，係一行為而觸犯上開數罪名，為
    想像競合犯，應依情節較重之刑法第三百四十一條第一項乘
    機詐欺取財罪論處。
  3.就附表二部分，皆犯刑法第三百三十九條第一項之詐欺取財
    罪。
(二)被告就附表一編號二所載三次乘機詐欺取財行為，係利用同
    一緣由及目的而發，在時間及空間上有其連貫性，可徵是基
    於單一犯意次第進行，且犯罪手法、被害人均相同，是就被
    告三次乘機詐欺取財行為，應包括評價而論以接續犯之實質
    上一罪。起訴書認被告該三次犯行，各應獨立評價而分論併
    罰，容有誤會，附此敘明。
(三)被告如附表一、二所示之四次乘機詐欺取財罪、四次詐欺取
    財罪，均犯意各別，行為互殊，應予分論併罰。
(四)爰審酌被告正值青壯年，不思以合法途徑賺取財物，明知證
    人王承志為身心障礙人士，對於外界事務之辨識能力較普通
    人欠缺，難為合理之判斷、分析，竟仍乘機詐取證人王承志
    之財物及利益，又利用證人徐玉霞護子心切及同情心而進行
    詐騙，致伊等受有財產上損害，所為殊無可取，而被告雖有
    和解之意，然迄今仍未能與證人王承志、徐玉霞達成和解，
    兼衡被告犯罪之動機、目的、手段、次數，證人王承志、徐
    玉霞所生損害，暨被告於審理時終能坦承犯行等一切情狀，
    分別量處如附表一、二所示之刑，並均諭知易科罰金之折算
    標準，併依刑法第五十一條第五款規定，定其應執行刑如主
    文所示，暨諭知易科罰金之折算標準，以示懲儆。
四、本件被告行為後，刑法第四十一條第二項至第八項雖業於九
    十七年十二月三十日修正，經總統於九十八年一月二十一日
    公布，並於九十八年九月一日施行。其中刑法第四十一條第
    一項、第三項、第八項再於九十八年十二月十五日修正其文
    字、第七項刪除「裁判」二字，同時增列同條文第九項、第
    十項之規定後，經總統於九十八年十二月三十日公布，並於
    九十九年一月一日施行。而按行為後法律有變更者，適用行
    為時之法律，但行為後之法律有利於行為人者，適用最有利
    於行為人之法律，刑法第二條第一項定有明文，係採從舊從
    輕之原則。而所謂法律有變更，係指足以影響行為之可罰性
    範圍及其法律效果之法律修正而言，易科罰金、易服勞役之
    折算標準及其期限涉及裁量權之行使，屬於科刑規範事項，
    其折算標準於裁判時並應於主文內諭知，與一般純屬執行之
    程序有別，是如新舊法對易科罰金、易服勞役之折算標準及
    期限各有不同時，應依前揭規定，比較適用最有利於行為人
    之法律，有最高法院九十六年度臺非字第五八號、第二三四
    號判決可資參照，惟有關易服社會勞動折算標準為六小時折
    算一日，期限為最長一年，修正後刑法第四十一條第二項、
    第三項、第五項已定有明文，其標準係屬固定，並不涉及法
    院裁量權之行使，非屬科刑規範事項變更，而本案又無修正
    後刑法第四十一條第九項、第十項之情形，至上開修正後刑
    法第四十一條第一項、第三項、第七項、第八項則屬文字之
    修正刪改，均不生新舊法比較之問題，故本案無刑法第二條
    法律變更規定之適用。又依新修正之刑事訴訟法第四百七十
    九條第二項規定，可知該易服社會勞動係屬執行檢察官之權
    限，另刑事訴訟法第三百零九條關於有罪判決書之主文記載
    事項之規定，亦未因上揭刑法第四十一條第二項增訂易服社
    會勞動之規定而配合同時修正諭知易服社會勞動之折算標準
    ，是本案自無須再於主文中另諭知易服社會勞動之折算標準
    ，附此說明。
據上論斷，應依刑事訴訟法第二百七十三條之一第一項、第二百
九十九條第一項前段，刑法第三百四十一條第一項、第二項、第
三百三十九條第一項、第五十五條、第四十一條第一項前段、第
八項、第五十一條第五款，刑法施行法第一條之一，判決如主文
。
本案經檢察官王亮欽到庭執行職務。
中    華    民    國   100    年    8     月    10    日
                  刑事第十二庭  法  官  周莉菁
以上正本證明與原本無異。
如不服本判決應於收受送達後10日內向本院提出上訴書狀，並應
敘述具體理由；其未敘述上訴理由者，應於上訴期間屆滿後20日
內向本院補提理由書（均須按他造當事人之人數附繕本）「切勿
逕送上級法院」。
告訴人或被害人對於判決如有不服具備理由請求檢察官上訴者，
其上訴期間之計算係以檢察官收受判決正本之日期為準。
                                書記官  吳彩華
中    華    民    國   100    年    8     月    10    日
【附表一】：被告傅國斌犯乘機詐欺取財罪部分：
（時間：民國，單位：新臺幣，下同）
┌──┬────┬───────────────┬───────┬──────────┐
│編號│ 被害人 │      犯罪方法及所得財物      │   所犯法條   │     宣  告  刑     │
├──┼────┼───────────────┼───────┼──────────┤
│ 一 │ 王承志 │傅國斌於97年8月間，佯以其母親 │刑法第341條第1│傅國斌犯乘機詐欺取財│
│    │        │林錦連罹患胃癌，亟需用錢為由，│項之乘機詐欺取│罪，處有期徒刑月，│
│    │        │要求王承志典當伊所有之車牌號碼│財罪          │如易科罰金，以新臺幣│
│    │        │569-CRG號重型機車1部，致使王承│              │壹仟元折算壹日。    │
│    │        │志於辨識能力不足之情形下，而同│              │                    │
│    │        │意與傅國斌前往地點、名稱不詳之│              │                    │
│    │        │當舖典當上開機車，並將典當所得│              │                    │
│    │        │1萬8千元，交付予傅國斌。      │              │                    │
├──┼────┼───────────────┼───────┼──────────┤
│ 二 │ 王承志 │傅國斌於97年8月間，佯以其可協 │刑法第341條第1│傅國斌犯乘機詐欺取財│
│    │        │助贖回上開點當之機車，但須由王│項之乘機詐欺取│罪，處有期徒刑月，│
│    │        │承志先申辦行動電話，再出售門號│財罪          │如易科罰金，以新臺幣│
│    │        │及手機換取金錢，用以贖回上開機│              │壹仟元折算壹日。    │
│    │        │車為由，接續於97年8月10日、同 │              │                    │
│    │        │年9月30日、同年10月1日要求王承│              │                    │
│    │        │志申辦行動電話門號及手機，致使│              │                    │
│    │        │王承志於辨識能力不足之情形下，│              │                    │
│    │        │於前揭時間以自身名義向威寶電信│              │                    │
│    │        │公司申辦門號0000000000號、0986│              │                    │
│    │        │980240號及向和信電訊公司申辦門│              │                    │
│    │        │號0000000000號共3個門號及手機 │              │                    │
│    │        │3支，並均交付予傅國斌使用，傅 │              │                    │
│    │        │國斌以此方式共計獲得免繳電信通│              │                    │
│    │        │話費用之不法利益33252元。     │              │                    │
├──┼────┼───────────────┼───────┼──────────┤
│ 三 │ 王承志 │傅國斌於97年間某日，在不詳地點│刑法第341條第1│傅國斌犯乘機詐欺取財│
│    │        │，佯以其家人亟需用錢為由，向王│項之乘機詐欺取│罪，處有期徒刑月，│
│    │        │承志借錢，致使王承志於辨識能力│財罪          │如易科罰金，以新臺幣│
│    │        │不足之情形下，而同意借款，並交│              │壹仟元折算壹日。    │
│    │        │付3萬4千元予傅國斌。          │              │                    │
├──┼────┼───────────────┼───────┼──────────┤
│ 四 │ 王承志 │傅國斌於97年間某日，在不詳地點│刑法第341條第1│傅國斌犯乘機詐欺取財│
│    │        │，佯以經濟困窘，需要王承志幫忙│項之乘機詐欺取│罪，處有期徒刑月，│
│    │        │為由，要求王承志向地下錢莊借款│財罪          │如易科罰金，以新臺幣│
│    │        │，致使王承志於辨識能力不足之情│              │壹仟元折算壹日。    │
│    │        │形下，同意簽立面額2萬元之本票 │              │                    │
│    │        │，並持向年籍不詳、綽號「阿猴」│              │                    │
│    │        │者借款2萬元，嗣將該款項交付予 │              │                    │
│    │        │傅國斌。                      │              │                    │
└──┴────┴───────────────┴───────┴──────────┘
【附表二】：被告傅國斌犯詐欺取財罪部分：
┌──┬────┬───────────────┬───────┬──────────┐
│編號│ 被害人 │      犯罪方法及所得財物      │   所犯法條   │     宣  告  刑     │
├──┼────┼───────────────┼───────┼──────────┤
│ 一 │ 徐玉霞 │傅國斌於97年間某日向徐玉霞佯稱│刑法第339條第1│傅國斌犯詐欺取財罪，│
│    │        │：王承志遭人綁架，需要1萬2千元│項之詐欺取財罪│處有期徒刑月，如易│
│    │        │之贖金，致徐玉霞陷於錯誤，交付│              │科罰金，以新臺幣壹仟│
│    │        │1萬2千元予傅國斌。            │              │元折算壹日。        │
├──┼────┼───────────────┼───────┼──────────┤
│ 二 │ 徐玉霞 │傅國斌於97年間某日向徐玉霞佯稱│刑法第339條第1│傅國斌犯詐欺取財罪，│
│    │        │：王承志向年籍不詳綽號「阿猴」│項之詐欺取財罪│處有期徒刑月，如易│
│    │        │者借款2萬元未還，欲向徐玉霞拿2│              │科罰金，以新臺幣壹仟│
│    │        │萬元還錢，致徐玉霞陷於錯誤，交│              │元折算壹日。        │
│    │        │付2萬元予傅國斌。             │              │                    │
├──┼────┼───────────────┼───────┼──────────┤
│ 三 │ 徐玉霞 │傅國斌於97年間某日向徐玉霞佯稱│刑法第339條第1│傅國斌犯詐欺取財罪，│
│    │        │：王承志前因典當機車，需要2萬 │項之詐欺取財罪│處有期徒刑月，如易│
│    │        │元贖回，致徐玉霞陷於錯誤，交付│              │科罰金，以新臺幣壹仟│
│    │        │2萬元予傅國斌。               │              │元折算壹日。        │
├──┼────┼───────────────┼───────┼──────────┤
│ 四 │ 徐玉霞 │傅國斌於97年間某日向徐玉霞佯稱│刑法第339條第1│傅國斌犯詐欺取財罪，│
│    │        │：其母親林錦連因罹患癌症，亟需│項之詐欺取財罪│處有期徒刑月，如易│
│    │        │用錢開刀，致徐玉霞陷於錯誤，交│              │科罰金，以新臺幣壹仟│
│    │        │付2萬元予傅國斌。             │              │元折算壹日。        │
└──┴────┴───────────────┴───────┴──────────┘
附錄本判決論罪科刑法條：
刑法第339條：
意圖為自己或第三人不法之所有，以詐術使人將本人或第三人之
物交付者，處五年以下有期徒刑、拘役或科或併科一千元以下罰
金。
以前項方法得財產上不法之利益或使第三人得之者，亦同。
前二項之未遂犯罰之。
刑法第341條：
意圖為自己或第三人不法之所有，乘未滿二十歲人之知慮淺薄，
或乘人精神障礙、心智缺陷而致其辨識能力顯有不足或其他相類
之情形，使之將本人或第三人之物交付者，處五年以下有期徒刑
、拘役或科或併科十萬元以下罰金。
以前項方法得財產上不法之利益，或使第三人得之者，亦同。
前二項之未遂犯罰之。